臺灣高等法院刑事判決　　　　　　　　95年度上易字第2358號
上　訴　人
即　被　告　甲○○原名李蘭芬.
上列上訴人因詐欺案件，不服臺灣桃園地方法院95年度易字第
202號，中華民國95年10月17日第一審判決（起訴案號：臺灣桃
園地方法院檢察署94年度偵字第21796號），提起上訴，本院判
決如下：
    主  文
上訴駁回。
    事  實
一、甲○○（原名李蘭芬）係以從旅行社購入行程轉售予消費者
    ，賺取差價之旅行業者；其於民國（下同）94年3月初，向
    桃園縣中壢市○○路54號1樓之「山富國際旅行社股份有限
    公司中壢分公司（以下簡稱山富旅行社）」，以新台幣（下
    同）264,400元購買人數為13人之日本旅遊團套裝行程，其
    明知所使用之寶島商業銀行中壢分行（現已改名為日盛國際
    商業銀行）第000000000號支票存款帳戶，自94年2月14日起
    即屢遭退票，財務已然拮倨，竟仍意圖為自己不法之利益，
    隱瞞其並無能力兌現付款之困境，佯以願支付價款，而簽發
    上揭第000000000號支票存款帳戶為付款人，94年3月31日期
    、面額39,000元、票號CA0000000號之支票一紙，用以支付
    定金；其後自94年3月11日起，上揭支票存款帳戶已遭列入
    拒絕往來戶，甲○○仍隱瞞其並無能力兌現付款之困境，於
    同月30日佯以願支付價款，而簽發上揭第000000000號支票
    存款帳戶為付款人，94年3月30日期、面額225,400元、票號
    CA0000000號之支票一紙，用以支付尾款交付予「山富旅行
    社」，致「山富旅行社」陷於錯誤，誤信其有意付款而同意
    依約履行上開「日本旅遊團套裝行程」。詎甲○○向參加之
    團員收取費用後，僅支付部分價款84,400元予「山富旅行社
    」，其餘則未為給付，因而牟得「山富旅行社」履行「日本
    旅遊團套裝行程」之不法利益。嗣「山富旅行社」於票據屆
    期先後於94年3月31日、4月11日提示上揭支票，均遭銀行以
    「拒絕往來戶」為由退票；屢經催討，甲○○復一再搪塞推
    託，「山富旅行社」始知受騙。
二、案經「山富旅行社」訴由臺灣桃園地方法院檢察署檢察官偵
    查起訴。
    理  由
一、訊據被告甲○○矢口否認有何詐欺得利犯行，辯稱：被告確
    實有在93年3 月初向告訴人「山富旅行社」以264,400 元購
    買「日本旅遊團套裝行程」，並有簽發如起訴書所載之兩紙
    支票交予「山富旅行社」當作價款，這兩紙支票之發票日及
    金額都是依照「山富旅行社」的業務人員指示所簽發的，被
    告與告訴人已經配合好多年了，被告在簽發支票的時候並不
    知道該帳戶已被拒絕往來，且套裝行程的價款264,400 元被
    告已全部付清，而「山富旅行社」因未開立收據，業務人員
    亦經常換人，致被告已經忘了將團費交付予何人，被告並無
    詐騙的意思云云。惟查：
  (一)被告於94年3月初，以264,400元之價格，向「山富旅行社」
    購買人數為13人之日本旅遊團套裝行程，簽發上揭第000000
    000號支票存款帳戶為付款人，94年3月31日期、面額39,000
    元、票號CA0000000號之支票一紙，用以支付定金；又於同
    月30日簽發同一支票存款帳戶為付款人，94年3月30日期、
    面額225,400元、票號CA0000000號之支票一紙，用以支付尾
    款，嗣迄票據屆期，「山富旅行社」先後於94年3月31日、4
    月11日提示上揭支票，均遭銀行以「拒絕往來戶」為由退票
    之事實，有告訴人提出之上開二紙支票及退票理由單影本在
    卷可稽；稽之被告亦供陳有此情事，此部分之事實，自堪認
    定。
  (二)被告使用之日盛國際商業銀行中壢分行第000000000號支票
    存款帳戶，於94年3月11日起即遭列為拒絕往來戶一節，有
    該銀行95年5月8日日盛銀中壢字義95338號函一紙在卷足憑
    （見原審卷第23頁）；再參諸被告於檢察官偵查中亦供稱：
    （檢察官問：你是何時退票？）94年3月左右等語（見交查
    字第163號卷第8頁）；則被告於94年3月間，已然知悉其所
    使用之支票存款帳戶，業遭付款銀行拒絕往來，自屬甚為明
    確。次查，被告使用之日盛國際商業銀行第000000000號支
    票存款帳戶，自94年2月14日起即屢遭退票，迄94年4月11日
    止，遭日盛國際商業銀行退票計15張，總金額1,524,967元
    ，其中2張計215,000元嗣經註銷退票紀錄；實際退票而未經
    註銷者為13張，全部退票金額高達1309,967元一節，亦有法
    務部票據信用資訊連結作業查詢明細表一件在卷可稽（見原
    審卷第51頁、第52頁）；從而被告在94年3月初購買該旅遊
    行程時，已因經營不善而財務陷於窘困，亦毋庸置疑。
  (三)被告經告訴人催討積欠債務後，僅陸續支付84,400元，迄未
    能完全結清價款乙節，亦經「山富旅行社」之財務經理乙○
    ○在原法院95年10月3日審理時具結證稱：我們有跟被告講
    ，我們公司的人有跟被告講希望在出發前把錢結清；（審判
    長問：你們如何要求？）我們要求出發前要把團費結清，不
    管用何種方式，我們就是希望被告在出發前把錢結清；...
    其實，第二張票我們本來是沒有軋，是想等被告結清，但一
    直等不到，後來還是把票軋進去；（問：所謂一直等不到，
    是你們有催被告出面，被告說好，還是一直找不到被告？）
    被告有出面，但是被告有還部分錢，這個錢是在出團後才給
    的，但是在出發前並沒有結清；... （問：回國後你們的業
    務還有無跟被告催？）有；... （問：有還錢嗎？）有還部
    分；（問：既然找的到被告，也有還部分錢，為何22萬5400
    元的的支票你們後來又軋進去？）因為沒有還清，我們有給
    他結清的期限，但被告並沒有結清；在出團前我們要求被告
    要結清，被告說她會還，希望我們不要阻止她的團出國，我
    們就讓團出國，在出團後被告只給我們五萬元，這過程中我
    們還是有跟被告聯絡，要求被告回國後要結清，但回國之後
    被告還是沒有結清，我們還是陸陸續續催，並限定她在一定
    的期間要結清，這期間雖然被告有還部分的錢，但並沒有結
    清，所以到4月11日我們才把票軋進去（問：票軋了之後還
    有跟被告要嗎？）有，一直都有跟她要，但後來她的手機都
    不接了；（問：是否還有印象二十二萬的那張票退票之後多
    久就無法聯絡到被告？）聯絡的期間是愈來愈長，有時候接
    ，有時候不接；... （檢察官問：你剛才提到在出團之前會
    把錢結清，被告怎麼說？）被告有說出團之前會把錢結清，
    我們選擇相信她；... （審判長問：到今日為止被告總共付
    了多少錢？）八萬四千四百元；... （審判長問：你們公司
    收款都不開收據的嗎？）有開，當然要開；（問：但被告說
    都沒有開收據給他，你有何意見？）我不相信，我們旅行社
    沒有那麼糟糕，我們一定會給對方收據等語（見原審卷第33
    頁至第43頁）。
  (四)被告雖辯稱：套裝行程的價款264,400元伊已全部付清，而
    「山富旅行社」未開立收據云云。然查：
    1.被告在檢察官94年7月26日偵訊時已供陳：（檢察官問：
      你是何時退票？）94年3月左右；... （問：有無要還告
      訴人之款項？）有，我3月31日出國當天有和他們公司的
      副總聯絡，我把我戶頭將近五萬元的錢匯給告訴人的公司
      ，之後沒隔幾天，我又還了一萬元左右，我後來是因為真
      的沒有錢所以沒有繼續還等語（見交查字第163號卷第8頁
      、第9頁）。基此供述，被告顯已坦承有未能付清價款之
      情事。
    2.參以：依我國內社會交易之慣例，給付金錢支付價金，均
      有由收取款項之人簽立收據以為憑證之習慣，此為週知之
      事實；另在民事訴訟中，主張清償債務之人對於債務業已
      情償之事實，須負舉證責任；故在一般交易過程，若有繳
      付款項均會取得收據或相當之憑證，以防杜糾紛。乃被告
      抗辯伊已付清全部價款，竟未能提出任何相關之清償資料
      或收款員姓名以供法院查證；甚至付款之時間、地點亦均
      付闕如。則其所辯：套裝行程的價款264,400元伊已全部
      付清等語，自核與常理有悖，而不足採。
  (六)被告使用之日盛國際商業銀行第000000000號支票存款帳戶
    ，自94年2月14日起即屢遭退票財務已然拮倨，乃竟仍簽發
    上揭支票存款帳戶為付款人，94年3月31日期、面額39,000
    元、票號CA0000000號之支票一紙，用以支付定金；其後自
    94年3月11日起上揭支票存款帳戶已遭列入拒絕往來戶，詎
    仍簽發已無兌現可能之94年3月30日期、面額225,400元、票
    號CA0000000號之支票一紙，用以支付尾款，嗣再任由各該
    支票退票；抑有進者，更將所收取之團費供為己用，非充為
    清償積欠價款之用，嗣屢經催討猶搪塞推託，凡上諸情，在
    在具徵被告於向告訴人購買「日本旅遊團套裝行程」暨簽發
    支票交付之際，要已心存無意兌現付款之意，乃其竟仍隱瞞
    其並無能力兌現付款之困境，佯以願支付價款，而簽發本案
    支票，致「山富旅行社」陷於錯誤，誤信其有意付款而同意
    依約履行上開「日本旅遊團套裝行程」；則被告甲○○有為
    自己不法利益之意圖，並向告訴人施用詐術，已灼然可見。
    被告上開所辯，均屬臨訟卸責之詞，不足採信。
  (六)本案事證明確，被告犯行堪以認定。
三、適用法律:
  (一)按行為後法律有變更者，適用行為時之法律，但行為後之法
    律有利於行為人者，適用最有利於行為人之法律，修正後刑
    法第2條第1項定有明文。此條規定係規範行為後法律變更所
    生新舊法律比較適用之準據法，本身尚無新舊法比較之問題
    ，於新法施行後，應一律適用新法第2條第1項之規定，為「
    從舊從輕」之比較，先予敘明。再按本次法律變更，比較時
    應就罪刑有關之共犯、未遂犯、想像競合犯、牽連犯、連續
    犯、結合犯，以及累犯加重、自首減輕暨其他法定加減原因
    （如身分加減）與加減例等一切情形，綜其全部罪刑之結果
    而為比較（最高法院95年5月23日95年度第8次刑庭會議決議
    參照）。被告行為後，刑法業於94年2月2日經總統以華總一
    義字第09400014901號令修正公布，並於95年7月1日施行；
    其中於94年1月7日修正公布並於95年7月1日施行之新刑法第
    33條第5款規定：「主刑之種類如下：五罰金：新臺幣1000
    元以上，以百元計算之」。刑法施行法第1條之1規定：「中
    華民國94年1月7日刑法修正施行後，刑法分則編所定罰金之
    貨幣單位為新臺幣。94年1月7日刑法修正時，刑法分則編未
    修正之條文定有罰金者，自94年1月7日刑法修正施行後，就
    其所定數額提高為三十倍。但72年6月26日至94年1月7日新
    增或修正之條文，就其所定數額提高為三倍。」。經比較修
    正前、後關於科處罰金刑之最低刑度規定，自應以被告行為
    時之修正前法律較有利於被告；依新修正刑法第2條第1項前
    段之規定，應適用行為時之刑法第33條第5款規定。
  (二)核被告所為，係犯刑法第339條第2項、第1項詐欺得利罪。
    公訴人雖認被告所為係犯同法條第1項詐欺取財罪等語；然
    查本件被告所詐騙之客體係「日本旅遊團套裝行程」，核屬
    旅遊之服務，當為一種具經濟價值之財產利益，並非具體有
    形之財物，應認被告所牟取者為「不法利益」而非財物；公
    訴人上開起訴法條，尚有未洽。惟因本件所認定之事實核與
    檢察官起訴之被告行為，具有社會事實同一性，爰依刑事訴
    訟法第300條規定變更檢察官所引應適用之法條
  (三)被告行為後，刑法第41條第1項前段有關易科罰金折算標準
    之規定修正為：「犯最重本刑為五年以下有期徒刑以下之刑
    之罪，而受六個月以下有期徒刑或拘役之宣告者，得以新臺
    幣一千元、二千元或三千元折算一日，易科罰金。」，而修
    正前同條項就易科罰金之折算標準係規定：「得以一元以上
    三元以下折算一日，易科罰金」，再依修正前罰金罰鍰提高
    標準條例第2條（現已刪除）之規定，就其原定數額提高為
    一百倍折算一日，即係以銀元一百元、二百元、三百元折算
    一日，折算為新臺幣幣值後，則為以新臺幣三百元、六百元
    、九百元折算一日。是比較修正前後之易科罰金折算標準，
    自以行為時即修正前之規定，較有利於被告；依新修正刑法
    第2條第1項前段之規定，應適用行為時之刑法第41條第1項
    規定。
三、原審基此適用刑事訴訟法第299條第1項前段、第300條，新
    修正刑法第2條第1項前段、第339條第2項、第1項，修正前
    刑法第33條第5款、第41條第1項前段，罰金罰鍰提高標準條
    例第1條前段，修正前罰金罰鍰提高標準條例第2條之規定，
    並審酌被告牟取私利之動機、目的、施詐之手段，未與告訴
    人達成和解，飾詞否認等一切情狀，量處有期徒刑陸月處。
    復敘明依修正前刑法第41條第1項前段規定，諭知易科罰金
    之折算標準，以參佰元折算壹日。其認定事實、適用法律及
    量處刑期，均為妥適。被告上訴意旨仍否認犯罪，據以摘原
    判決不當，為無理由，其上訴應予駁回。
據上論斷，應依刑事訴訟法第368條，判決如主文。
本案經檢察官侯千姬到庭執行職務。
中　　華　　民　　國　　96　　年　　4 　　月　　26　　日
                  刑事第十庭    審判長法　官 楊炳禎
                                      法　官 黃俊明
                                      法　官 陳博志
以上正本證明與原本無異。
不得上訴。
                                      書記官 陳嘉文
中　　華　　民　　國　　96　　年　　4 　　月　　30　　日
附錄：本案論罪科刑法條全文
刑法第339條：
意圖為自己或第三人不法之所有，以詐術使人將本人或第三人之
物交付者，處五年以下有期徒刑、拘役或科或併科一千元以下罰
金。
以前項方法得財產上不法之利益或使第三人得之者，亦同。
前二項之未遂犯罰之。
